【裁判字號】    96,訴,910
【裁判日期】    970324
【裁判案由】    返還不當得利
【裁判全文】
臺灣桃園地方法院民事判決               96年度訴字第910號
原      告  己○○
訴訟代理人  甲○○律師
被      告  庚○○
訴訟代理人  李承訓律師
            陽文瑜律師
            袁健峰律師
被      告  乙○○○
上列當事人間請求返還不當得利事件，於民國97年2月25日言詞
辯論終結，本院判決如下：
    主      文
被告乙○○○應給付原告新台幣貳佰萬元，及自民國九十六年十
二月三日起至清償日止，按週年利率百分之五計算之利息。
原告其餘之訴駁回。
訴訟費用由被告乙○○○負擔。
本判決第一項於原告以新台幣陸拾柒萬元為被告乙○○○供擔保
後得假執行。
原告其餘假執行之聲請駁回。
    事實及理由
壹、程序方面：
一、按訴狀送達後，原告不得將原訴變更或追加他訴。但請求之
    基礎事實同一者；或擴張或減縮應受判決事項之聲明者，不
    在此限，民事訴訟法第255 條第1 項但書第2 款、第3 款分
    別定有明文。(一)本件原告起訴原依民法第179 條不當得利之
    法律關係，請求被告庚○○應返還原告新台幣（下同）200
    萬元，及附加自受領時即自民國93年7 月28日起至清償日止
    ，按週年利率百分之5 計算之利息。迨起訴狀繕本送達被告
    庚○○後，原告於本院審理中除具狀追加乙○○○為被告外
    ，並追加依不當得利及隱名合夥契約、債務不履行之法律關
    係，暨依民法第197 條第2 項不當得利之規定，變更聲明為
    ：被告二人應連帶返還原告200 萬元，及自93年7 月23日起
    至清償日止之法定遲延利息（分別見本院卷第89頁、139 頁
    、144 頁）。(二)其後原告再具狀減縮其聲明為：被告庚○○
    與乙○○○應返還原告20 0萬元，及自93年7 月23日起至清
    償日止之法定遲延利息，其中一人給付，於其給付之範圍內
    ，另一被告免給付義務（見本院卷第99頁）；嗣又於96年10
    月22日本院審理時，就其請求法定遲延利息部分減縮為自起
    訴狀繕本送達翌日起算，其餘聲明不變。(三)以上，係屬當事
    人之追加及聲明之減縮暨訴訟標的之追加，且核其起訴及追
    加訴訟標的之基礎事實均為「返還系爭200 萬元」而屬同一
    ，合於上揭規定，應予准許。
二、本件被告乙○○○經合法通知，未於言詞辯論期日到場，核
    無民事訴訟法第386 條各款所列情形，爰依原告之聲請，由
    其一造辯論而為判決。
貳、實體方面：
一、原告主張：
  (一)乙○○○部分：
    1.被告乙○○○於93年7 月間向原告謊稱高速鐵路桃園車站
    特定區附近有土地可開發，惟因資金不足，盼原告出資新台
    幣（下同）200 萬元 (下稱系爭200 萬元)與 其合夥開發，
    原告信以為真，於同年月27日匯款200 萬元至被告乙○○○
    所指定被告庚○○設於台北富邦銀行中壢分行帳號00000000
    00 0000 號帳戶（下稱系爭帳戶），雙方並於93年7 月26日
    簽立隱名合夥契約書1 份（下稱系爭隱名合夥契約）。惟事
    後原告調查並無被告乙○○○所稱之土地開發案，始知受騙
    。2.原告已分別於96年3 月間及同年7 月24日以存證信函主
    張遭被告乙○○○詐騙為由，撤銷其意思表示，是原告與被
    告乙○○○間已無契約關係存在。另原告已對被告乙○○○
    提起刑事詐欺之告訴，現由臺灣桃園地方法院檢察署96年度
    他字第3176號偵查程序中。被告乙○○○既有違約或詐欺情
    事，原告得主張侵權行為之損害賠償請求權，雖因2 年間不
    行使而消滅，惟依民法197 條第2 項規定，仍得依不當得利
    之法律關係向被告乙○○○請求返還其所受利益即系爭200
    萬元。3.如認被告乙○○○上述行為非詐欺（即原告主張撤
    銷意思表示不生效力），則原告與乙○○○間之隱名合夥契
    約仍尚存在，依該契約第4 條、第9 條之約定，該隱名合夥
    契約於96年7 月25日期間屆滿後，因雙方並未合意延長而契
    約終止，原告得依約請求返還系爭200 萬元之出資。
  (二)被告庚○○部分：
    被告庚○○受領系爭200 萬元，並無法律上原因，致原告受
    有同額損害，應成立不當得利。至其辯稱伊與被告乙○○○
    及訴外人丁○○、簡夢麟等人簽訂股東協議書1 份，約定共
    同出資購買土地，系爭200 萬元係被告乙○○○履行其「出
    資義務」云云。惟被告庚○○與各股東間出資比例若干及有
    無糾紛，另系爭股東協議書是否確有執行（即是否有購買抵
    價地），應由被告庚○○證明，否則仍應成立不當得利。
  (三)對被告乙○○○、庚○○，爰依不當得利，民法第197 條第
    2 項或依隱名合夥契約或債務不履行之法律關係；對被告乙○○○除上揭主張外，並主張詐欺（侵權行為）損害賠償責
    任，請求法院擇一判決被告二人返還出資，又被告二人對系
    爭200萬元，應屬不真正連帶債務，其中一人給付，另一人
    於其給付範圍內，免給付義務。
  (四)並聲明：1.被告庚○○、乙○○○應給付原告200 萬元，及
    均自起訴狀繕本送達翌日起至清償日止，按週年利率百分之
    5 計算之利息；2.前項所命給付，被告其中一人給付，於其
    給付範圍內，另一被告免給付義務。3.願供擔保，請准宣告
    假執行。
二、被告方面
  (一)被告乙○○○未於言詞辯論期日到場，亦未提出書狀為任何
    聲明或陳述。
  (二)被告庚○○則以：1.伊與乙○○○、丁○○、簡夢麟為才碩
    建設股份有限公司（下稱才碩公司）之股東，渠等於91年9
    月30日簽訂系爭股東協議書1 份（下稱系爭股東協議書），
    約定選擇可獲利之投資案，再依實際所需資金，由各股東按
    約定比例出資。嗣上述股東認為在高速鐵路桃園站特定區購
    買地主遭區段徵收可領回之抵價地，並興建住宅出售，可獲
    得相當利益，遂進行購買抵價地之投資案（下稱系爭投資案
    ）。2.依系爭股東協議書及股東股份比例表約定，系爭投資
    案之出資比例為：被告庚○○百分之50，被告乙○○○百分
    之25，訴外人丁○○，簡夢麟分別為百分之15，百分之10。
    因被告庚○○就系爭投資案之出資比例最高，故約定由其擔
    任購買上開抵價地之代表人，並由其出面分別與地主即訴外
    人丙○○、戊○○簽訂買賣契約書，購買渠等二人因高鐵桃
    園站區段徵收可領回之抵價地（下稱系爭抵價地），而因系
    爭投資案之價金係由被告庚○○簽發支票支付，故各股東（
    含被告乙○○○在內）約定應將其出資額匯入被告庚○○之
    系爭帳戶內。又被告乙○○○就系爭投資案約定之出資金額
    如下：(1)92年1 月21日前應給付160 萬元；(2)92年2 月5 日
    前應給付390 萬元。(3)93年8 月4 日前應給付5,87 5,000元
    ；(4)93年8 月23日前應付4, 965, 000 元。然被告乙○○○
    於交付第1 期投資款160 萬元後，其第二期款39 0萬元即請
    被告庚○○代為墊付。故原告依其與乙○○○間系爭隱名合
    夥契約約定，於93年7 月27日匯款系爭200 萬元至系爭帳戶
    ，實係被告乙○○○應負擔之「投資款」，此後被告乙○○○即未再給付任何投資款，且其嗣因無力履行出資義務，乃
    將其於系爭投資案之股份轉售予被告庚○○，雙方並於94年
    1 月26日簽訂股權轉讓契約書（下稱系爭股權轉讓契約書）
    ，被告乙○○○並已取回其轉讓股份之價金1,004 萬元（包
    含原告所代為匯款出資之系爭200 萬元在內）。3.被告庚○○依系爭股東協議書約定向丙○○、戊○○所購買之抵價地
    （即桃園縣政府所分配領回桃園縣大園鄉○○段358 地號土
    地），業已辦妥過戶予庚○○，並已由才碩公司興建房屋出
    售，足證系爭投資案確有依約執行。且被告庚○○直至收受
    原告96年3 月6 日律師函檢附系爭隱名合夥契約時，始知悉
    原告與被告乙○○○間有簽訂系爭隱名合夥契約，被告乙○○○就該契約有無債務不履行或原告有無遭受詐欺情事，被
    告庚○○不僅未參與，亦不知情。縱令被告乙○○○果有詐
    欺原告，亦與被告庚○○無涉。4.原告固有依被告乙○○○
    指示將系爭200 萬元匯入被告庚○○系爭帳戶內，然上開匯
    款實係被告乙○○○履行其「出資之義務」，是被告庚○○
    所受領之系爭200 萬元，顯係有法律上原因，原告主張不當
    得利、債務不履行、民法第197 條規定，均無理由等語，資
    為抗辯。並聲明：(1)原告之訴及假執行聲請均駁回。(2)如受
    不利判決，願供擔保請准宣告免為假執行。
三、兩造不爭執事項整理如下：
  (一)原告與訴外人丙○○、戊○○92年間分別簽立買賣契約書1
    份，購買渠等二人位於高鐵桃園站特定區區段徵收可領回之
    抵價地 (見本院卷第40頁至48頁)， 被告庚○○因購買上開
    土地所交付渠等二人被證十二之買賣價金支票（見本院卷第
    77頁），均已提示兌現。
  (二)原告與被告乙○○○於93年7 月26日簽立系爭隱名合夥契約
     (見本院卷第22頁)。
  (三)93年7 月27日原告依被告乙○○○之指示，匯款200 萬元至
    被告庚○○之系爭帳戶。
  (四)第(一)之買賣契約2 份，第(二)項之隱名合夥契約書1 份，及桃
    園縣政府府地區字第0920164312號函、區段徵收合併申請之
    合併權利價值明細表、區段徵收抵價地分配配地作業、桃園
    縣政府建照第1 次變更設計資料等書面，形式上均為真正。
四、兩造爭執事項及本院判斷
    綜合兩造之攻擊、防禦方法及歷次筆錄觀之，本件爭執事項
    厥為：(一)被告庚○○與被告乙○○○是否有成立系爭股東協
    議書？系爭投資案是否確有執行？(二)原告與被告乙○○○間
    之隱名合夥契約關係，有無債務不履行，或原告有無遭被告
    乙○○○詐欺之情事？設有上開情事，被告庚○○是否知悉
    或參與？(三)被告庚○○受領系爭200 萬元，有無法律上原因
    ？被告乙○○○與庚○○對原告是否均成立不當得利或債務
    不履行或民法197 條第2 項規定，或得依系爭隱名合夥契約
    約定請求返還系爭200 萬元？茲將本院之心證，詳述如下：
  甲、被告庚○○部分。
  (一)原告於93年7月26日與被告乙○○○簽立系爭隱名合夥契約
    ，並於同年7 月27日依被告乙○○○之指示，將系爭200 萬
    元匯至被告庚○○系爭帳戶等情，業據其提出與所述相符之
    匯款單1 紙，並有系爭隱名合夥契約1 份在卷可稽 (見本院
    卷第7 頁、第22頁)， 被告乙○○○已於相當期間受合法通
    知，未於言詞辯論期日到場，亦未提出書狀為任何聲明或陳
    述，依民事訴訟法第280 條第3 項規定，應視同自認；另被
    告庚○○對此亦不爭執，此部分之事實，堪信為真正。
  (二)被告庚○○於91年9 月30日與被告乙○○○、訴外人丁○○
    、簡夢麟等人簽訂系爭股東協議書，約定由各股東按約定比
    例出資並投資購買土地，嗣各股東約定共同投資購買系爭土
    地；其中被告庚○○出資比例為百分之50，被告乙○○○為
    百分之25，訴外人丁○○、簡夢麟分別為百分之15、百分之
    10等情，有被告庚○○提出系爭股東協議書及股東股份比例
    表在卷可稽 (見本院卷第19頁至21頁)， 此與證人即上述股
    東之一丁○○於本院審理中經隔離訊問後結證證稱：（提示
    系爭股東協議書）伊與被告庚○○、乙○○○、訴外人簡夢
    麟有簽立該協議書，各股東依照協議書所定之金額出資，購
    買高鐵車站附近的抵價土地，嗣土地已過戶，代表人是被告
    庚○○等語（見本院卷第107 頁至108 頁），足徵證人證言
    與書證互核大致相符，是被告庚○○與乙○○○間確有系爭
    股東協議書之契約關係存在，各股東並依約出資之事實，應
    堪採信。
  (三)按不當得利以「無法律上原因」而受利益為要件，如係有法
    律上原因，自無不當得利可言。被告庚○○嗣依系爭股東協
    議書之約定，向訴外人丙○○、戊○○購買渠等所可領回系
    爭抵價地等情，亦有被告庚○○提出其分別與證人丙○○、
    戊○○簽立之（土地）買賣契約書，並有桃園縣政府府地區
    字第09 2 0164312號函、桃園高速鐵路桃園車站特定區區段
    徵收合併申請之合併權利價值明細表、高速鐵路桃園車站特
    定區區段徵收抵價地分配配地作業、桃園縣政府建照第1 次
    變更設計資料、庚○○支付系爭抵價地買賣價金之支票等影
    本各1 份在卷足憑（見本院卷第40頁至第62頁，第77頁）；
    核與證人丙○○、戊○○於本院審理中經隔離訊問後分別結
    證證稱：渠等二人已分別將其名下之（抵價地）土地出售予
    被告庚○○，且庚○○所交付之土地買賣價金支票均已兌現
    ，渠等並已將（抵價地）土地過戶至被告庚○○名下等語（
    見本院卷第105 頁至107 頁），互核亦相吻合；參以，證人
    丙○○、戊○○於93年7 月間自桃園縣政府領回系爭抵價地
    後，確於同年8 月間過戶於被告庚○○名下，亦有坐落於桃
    園縣大園縣青山段358 地號土地之登記謄本在卷可稽 (見本
    院卷第79頁至第80頁)， 足證被告庚○○抗辯系爭股東協議
    書成立後，確有依約履行進行購買系爭抵價地之事實，確係
    真實可採。準此，被告乙○○○依系爭協議書約定，本有「
    出資」之義務。而原告依系爭隱名合夥契約約定，亦有出資
    20 0萬元之義務，則原告所匯予被告庚○○之系爭200 萬元
    ，顯係經被告乙○○○指示而履行其出資義務，職是，被告
    庚○○受領系爭200 萬元，自屬「有法律上原因」，原告主
    張被告庚○○應依民法179 條及第197 條第2 項不當得利之
    規定返還系爭200 萬元，顯屬誤會。
  (四)又債務不履行之損害賠償責任，以兩造間有契約關係存在為
    前提，本件原告與被告庚○○間並無任何契約關係存在，為
    兩造所不爭執，是原告主張被告庚○○對其應負債務不履行
    之損害賠償責任云云，自屬無據。
  (五)綜上，原告對被告庚○○無論依民法第179條、第197條第2
    項不當得利，或依債務不履行之損害賠償責任請求，均屬無
    據。
  乙、被告乙○○○部分
  (一)被告乙○○○於94年1 月間業將其所持有之系爭股份轉讓予
    被告庚○○之事實，業據被告庚○○提出系爭股權轉讓契約
    書在卷足憑（見本院卷第63頁以下)， 核與證人丁○○於本
    院審理中證稱：被告乙○○○有出資，後來有退股，有通知
    我去開會，時間大概一、二年或二、三年了等語（見本院卷
    第108 頁)， 互核亦大致相符合，是被告庚○○抗辯被告乙○○○嗣後將其所持有系爭股東協議書之股份轉讓予伊並退
    股等情，堪信為真正。
  (二)末按，隱名合夥契約終止時，出名營業人應返還隱名合夥人
    之出資及給與其應得之利益。但出資因損失而減少者，僅返
    還其餘存額，民法第709 條定有明文。又依系爭隱名合夥契
    約第4 條約定：隱名合夥期間自乙方 (即原告)出 資時至96
    年7 月25日止，上述期間屆滿經雙方合意後得延長之；另該
    契約第9 條復約定，該契約如因期間屆滿而未續訂契約者，
    契約即告終止，甲方 (即被告乙○○○)應 返還出資及獲利
    之數額，但其出資如因損失而減少者，僅返還其數額，有該
    隱名合夥契約1 份在卷供參 (見本院卷第22頁至24頁)； 原
    告復主張伊與被告乙○○○間之系爭隱名合夥契約，已因屆
    期未經雙方合意延長而終止，伊得請求返還系爭200 萬元出
    資等語。斟酌被告乙○○○就系爭投資案之原始出資額為75
    0 萬元，其因退股而將其於系爭投資案之股份轉讓予被告庚○○，共取回計1,004 萬元之事實，有被告庚○○所提出系
    爭股權轉讓契約書1 份在卷可考 (見本院卷第63頁)， 益證
    被告乙○○○因轉讓上開股份已領回其原始投資款750 萬元
    ，並有獲利（1004萬元減去750 萬元所得金額，即為其獲利
    ）之事實，亦堪採認。本院審酌被告乙○○○已於相當期間
    受合法通知，未於言詞辯論期日到場，亦未提出書狀為任何
    聲明或陳述，就調查證據之結果，依民事訴訟法第280 條第
    3 項規定，視同自認原告主張之事實，從而，原告主張系爭
    隱名合夥契約終止，其僅請求返還其投資款即系爭200 萬元
    ，洵屬有據。又給付有確定期限者，自債務人自期限屆滿時
    起，負遲延責任，依系爭隱名合夥契約第9 條約定，契約終
    止時，被告乙○○○即應負返還出資之責，否則即應負遲延
    責任，原告僅請求自起訴狀繕本送達之翌日起算之法定遲延
    利息，自應准許。
  (三)原告對被告乙○○○另主張不當得利及民法第197 條第2 項
    、侵權行為（詐欺）、債務不履行之損害賠償請求權，究其
    目的無非求本院擇一而為其勝訴判決。因原告對被告乙○○○主張依雙方隱名合夥契約返還出資部分，已受勝訴判決，
    本院自毋庸再論述上開侵權行為、債務不履行及不當得利部
    分，併予敘明。
五、綜上所述，原告依隱名合夥之法律關係，請求被告乙○○○
    應返還其出資200 萬元及自起訴狀繕本送達之翌日即96年12
    月3 日起至清償日止，按週年利率百分之5 計算之利息為有
    理由，應予准許。至於原告以被告庚○○為共同被告主張其
    亦應依民法第179 條、第197 條第2 項不當得利之規定，及
    詐欺（侵權行為）、債務不履行之法律關係，返還原告系爭
    20 0萬元及同上期間內之法定遲延利息部分，依上說明，顯
    無理由，不應准許。
六、原告陳明願供擔保，聲請宣告假執行，經核原告勝訴部分，
    合於法律規定，爰酌定相當擔保金額准許之。至原告對被告
    庚○○敗訴部分，其假執行之聲請，無所附麗，自應駁回。
七、本件事證已臻明確，兩造其餘攻擊防禦方法，於本判決結果
    不生影響，爰不一一論述，併此敘明。
八、據上論結，本件原告之訴為一部有理由，一部無理由，依民
    事訴訟法第79條、第85條第1 項、第390 條第2 項，判決如
    主文。
中    華    民    國    97    年    3    月    24    日
                  民事第二庭        法  官  張金柱
如不服本判決，應於送達後20日內，向本院提出上訴狀並表明上
訴理由，如於本判決宣示後送達前提起上訴者，應於判決送達後
10日內補提上訴理由書（須附繕本）。
以上正本證明與原本無異。
中    華    民    國    97    年    3     月    24    日
                                    書記官  黃珮娟


司法院資訊處製作；財團法人民間司法改革基金會備份。
